ACORDAO-COMPLETO-2408150

ACÓRDÃO 5672/2020 ATA 16/2020 - SEGUNDA CÂMARA

VISTOS, relatados e discutidos estes autos em que se aprecia recurso de reconsideração interposto por Sebastião Dias Filho contra o Acórdão 10674/2018-TCU-Segunda Câmara.
ACORDAM os Ministros do Tribunal de Contas da União, reunidos em Sessão da Segunda Câmara, ante as razões expostas pelo Relator, em:
	9.1. conhecer do presente recurso de reconsideração, com fulcro nos arts. 32, inciso I, e 33 da Lei nº 8.443/1992, para, no mérito, dar-lhe provimento parcial;
	9.2. dar a seguinte redação aos subitens 9.3, 9.4, 9.5 e 9.6 do Acórdão 10674/2018-TCU-Segunda Câmara:
  "9.3. julgar irregulares as contas de Sebastião Dias Filho, nos termos dos arts. 16, inciso III, alínea "b", e 19, parágrafo único, da Lei nº 8.443, de 1992;
   9.4. aplicar a multa prevista no art. 58, inciso I, da Lei nº 8.443, de 1992, em desfavor de Sebastião Dias Filho sob o valor de R$ 10.000,00 (dez mil reais) , fixando-lhe o prazo de 15 (quinze) dias, contados da ciência desta deliberação, para que comprove, perante o Tribunal, o recolhimento da referida quantia ao Tesouro Nacional, atualizadas monetariamente na forma da legislação em vigor;
   9.5. autorizar, caso requerido, nos termos do art. 26 da Lei nº 8.443, de 1992, e do art. 217 do RITCU, o parcelamento da dívida fixadas por este Acórdão em até 36 (trinta e seis) parcelas mensais e sucessivas, sobre as quais incidirão a atualização monetária e os correspondentes acréscimos legais, esclarecendo ao responsável que a falta de pagamento de qualquer parcela importará no vencimento antecipado do saldo devedor, sem prejuízo das demais medidas legais;
   9.6. autorizar, desde logo, a cobrança judicial da dívida fixada por este Acórdão, nos termos do art. 28, II, da Lei nº 8.443, de 1992, caso não atendidas as notificações;"
   9.3 encaminhar cópia desta deliberação ao recorrente e aos demais interessados.

Recurso de reconsideração interposto por Sebastião Dias Filho contra o Acórdão 10.674/2018-TCU-2.ª Câmara.

Segunda Câmara

Prefeitura Municipal de Tabira - PE.

3. Interessados/Responsáveis/Recorrentes:
3.1. Interessados: Caixa Econômica Federal (00.360.305/0001-04); Ministério das Cidades (extinto).
3.2. Responsáveis: Construtora Inovar Ltda. - ME (09.661.285/0001-86); José Edson Cristóvão de Carvalho (XXX.507.794-XX); Sebastião Dias Filho (XXX.553.654-XX)
3.3. Recorrente: Sebastião Dias Filho (XXX.553.654-XX).

Ana Arraes (Presidente).

13.1. Ministros presentes: Ana Arraes (Presidente), Augusto Nardes (Relator), Aroldo Cedraz e Raimundo Carreiro.
13.2. Ministra que alegou impedimento na Sessão: Ana Arraes (Presidente).
13.3. Ministros-Substitutos presentes: Marcos Bemquerer Costa e André Luís de Carvalho.

AUGUSTO NARDES

Ministro-Substituto André Luís de Carvalho.

Transcrevo a seguir instrução elaborada à peça 95 por auditor da Secretaria de Recursos (Serur) :
	"[...]
	Trata-se de recurso de reconsideração interposto por Sebastião Dias Filho (peças 60, 80 e 81) , pelo qual contesta o Acórdão 10.674/2018-TCU-2.ª Câmara (Rel. Ministro-Substituto André Luís de Carvalho) , prolatado na Sessão Ordinária realizada em 30/10/2018 (peça 53) .
2.	A deliberação recorrida apresenta o seguinte teor:
9.1. considerar revel o Sr. Sebastião Dias Filho, nos termos do art. 12, § 3º, da Lei nº  8.443, de 16 de julho de 1992;
9.2. julgar regulares as contas de José Edson Cristóvão de Carvalho e da Construtora Inovar Ltda. - ME, dando-lhes quitação plena, nos termos do art. 17 da Lei nº 8.443, de 1992;
9.3. julgar irregulares as contas de Sebastião Dias Filho, nos termos dos arts. 16, III, "c", e 19, parágrafo único, da Lei nº 8.443, de 1992, para condená-lo ao pagamento do débito apurado nos autos, atualizado monetariamente e acrescido de juros de mora calculados desde a data informada até o efetivo recolhimento, fixando-lhe o prazo de 15 (quinze) dias, contados da ciência desta deliberação, para que comprove, perante o Tribunal, o recolhimento da referida importância em favor do Tesouro Nacional, nos termos do art. 23, III, "a", da citada lei e do art. 214, III, "a", do Regimento Interno do TCU (RITCU) , sob as seguintes condições:
	VALOR ORIGINAL (R$) 
	DATA DA OCORRÊNCIA

	19.257,42
	24/1/2012

	90.251,59
	18/12/2012

9.4. aplicar a multa prevista no art. 57 da Lei nº 8.443, de 1992, em desfavor de Sebastião Dias Filho sob o valor de R$ 30.000,00 (trinta mil reais) , fixando-lhe o prazo de 15 (quinze) dias, contados da ciência desta deliberação, para que comprove, perante o Tribunal, o recolhimento da referida quantia ao Tesouro Nacional, atualizadas monetariamente na forma da legislação em vigor;
9.5. autorizar, caso requerido, nos termos do art. 26 da Lei nº 8.443, de 1992, e do art. 217 do RITCU, o parcelamento das dívidas fixadas por este Acórdão em até 36 (trinta e seis) parcelas mensais e sucessivas, sobre as quais incidirão a atualização monetária e os correspondentes acréscimos legais, esclarecendo ao responsável que a falta de pagamento de qualquer parcela importará no vencimento antecipado do saldo devedor, sem prejuízo das demais medidas legais;
9.6. autorizar, desde logo, a cobrança judicial das dívidas fixadas por este Acórdão, nos termos do art. 28, II, da Lei nº 8.443, de 1992, caso não atendidas as notificações; e
9.7. determinar que a unidade técnica envie a cópia do presente Acórdão, acompanhado do Relatório e da Proposta de Deliberação que o fundamenta, à Procuradoria da República no Estado de Pernambuco, nos termos do art. 16, § 3º, da Lei nº 8.443, de 1992, para o eventual ajuizamento das ações civis e penais cabíveis.
HISTÓRICO 
3.	O presente processo cuidou originalmente de Tomada de Contas Especial - TCE instaurada pela Caixa Econômica Federal - CEF em desfavor de José Edson Cristóvão de Carvalho e Sebastião Dias Filho, ex-prefeitos municipais de Tabira/PE nas gestões, respectivas, de 2009-2012 e 2013-2016, em razão da execução parcial do Contrato de Repasse n. 278.748-94/2008 (Siafi 646458) . 
4.	O objeto do ajuste consistiu na execução de pavimentação de vias urbanas (peça 1, p. 57-69) e sua vigência compreendeu o período entre 26/12/2008 a 30/12/2013, com apresentação das contas até sessenta dias após o término (peças 1, p. 65-67, 77-79 e 83-85) . Foram efetivamente liberados R$ 166.428,49, sendo R$ 161.423,49 constituídos de recursos federais e R$ 5.005,00 de contrapartida (peça 1, p. 71, 133 e 181, peça 35, p.2) . 
5.	Os três Relatórios de Acompanhamento de Engenharia - RAE elaborados pela CEF (peça 1, p 87-91, 93-97 e 99-103) concluíram pela execução de 55,80% do total previsto para os serviços de pavimentação e sinalização de ruas, mas, sem nenhuma funcionalidade para os beneficiários. O Relatório de Tomada de Contas Especial adotou esse mesmo entendimento, atribuindo responsabilidade solidária aos dois ex-prefeitos de Tabira/PE pelo valor total liberado ao município (peça 1, p. 159-165) . 
6.	No âmbito	do TCU, foi realizada a citação dos ex-prefeitos e da Construtora Inovar Ltda. - ME, contratada pela prefeitura (peças 8-16 e 20-32) . As alegações do Sr. José Edson Cristóvão de Carvalho (peça 17) e da Construtora Inovar Ltda. - ME (peça 33) foram acatadas pela unidade técnica (peças 35-37) , bem como pelo Ministério Público/TCU (peça 38) . Todavia, a Secex/CE propôs responsabilizar o Sr. Sebastião Dias Filho pelo débito apurado naquela secretaria, enquanto o MP/TCU compreendeu não haver débito, cabendo aplicar multa com fulcro no artigo 58, I, da Lei Orgânica/TCU a esse responsável. 
7.	O Acórdão 10.674/2018-TCU-2.ª Câmara adotou a proposta da unidade técnica, conforme orientação do relator (peças 53-55) . Posteriormente, o Acórdão 11.767/2018-TCU-2.ª Câmara corrigiu erro material daquele aresto (peças 64-66) .
EXAME DE ADMISSIBILIDADE
8.	Em exame preliminar de admissibilidade, esta secretaria propôs conhecer o recurso de Sebastião Dias Filho (peças 87-88) , suspendendo-se os efeitos dos itens 9.3, 9.4 e 9.6 do Acórdão 10.674/2018-TCU-2.ª Câmara, o que foi ratificado por Despacho do Ministro João Augusto Ribeiro Nardes (peça 91) . 
EXAME DE MÉRITO
9.	Delimitação do recurso
9.1.	Constitui objeto do recurso definir se:
	a) houve nulidade por cerceamento de defesa (peça 60) ;
 	b) a execução parcial das obras enseja a imputação de débito (peças 60, 80 e 81) .
9.2.	Da Nulidade 
9.2.1.	O recorrente argumenta que houve cerceamento de defesa, com a consequente nulidade do Acórdão 10.674/2018-TCU-2.ª Câmara, pois não foi regularmente intimado da sessão na qual se proferiu o aresto, impossibilitando sua presença e a defesa oral. 
Análise
9.2.2.	Esse argumento está contido no recurso inicialmente apresentado (peça 60) , e sua análise ocorreu quando da proposta de deliberação que precedeu o Acórdão 11767/2018-TCU-Segunda Câmara (peça 65) . Este aresto corrigiu erro material verificado no item 9.3 do Acórdão 10674/2018-TCU-Primeira Câmara agora recorrido, qual seja: o cofre credor do débito apurado no presente processo deve ser o Tesouro Nacional e, não, a Fundação Nacional de Saúde.
9.2.3.	Na mencionada proposta de deliberação (peça 65) , restou consignado que a juntada de procuração com a constituição de advogado pelo Sr. Sebastião não aconteceu até as 14 horas do terceiro dia útil anterior à data da sessão na qual foi prolatado o Acórdão 10.674/2018-TCU-1.ª Câmara, como prevê o artigo 141, §1.º, do Regimento Interno/TCU. A sessão ocorreu em 30/10/2018, entretanto, a procuração outorgada aos advogados do Sr. Sebastião Dias Filho foi juntada aos autos somente em 26/10/2018 (peça 47) , ou seja, apenas dois dias úteis antes. Portanto, observa-se que não ocorreu a nulidade suscitada.
9.3.	Do Débito 
9.3.1.	No recurso é afirmado que o ex-prefeito não pode ser responsabilizado pela execução apenas parcial das obras objeto do Contrato de Repasse n. 278.748-94/2008, pois não houve a adequada transição entre a sua gestão e a anterior na prefeitura de Tabira/PE. E que, ao ter ciência da situação do contrato, procurou retomar as obras, mas, sem sucesso em vista da insuficiência de recursos. 
9.3.2.	Prossegue afirmando que, em razão da desídia de seu antecessor, ajuizou a Ação Civil Pública por Improbidade Administrativa n. 0800321-50.2017.4.05.8303, na Justiça Federal de Pernambuco, como exige a Súmula-TCU 230.
Análise
9.3.3.	O recorrente se limita a afirmar que não foi possível continuar a execução do Contrato de Repasse n. 278.748-94/2008, atribuindo o fato à suposta desídia do prefeito antecessor. Ainda, alega não ter havido transição entre as gestões. 
9.3.4.	Esses argumentos não se coadunam com o Parecer GIDURCA 1051/2014, da Caixa Econômica Federal (peça 1, p. 5-9) . O documento informa que "Após a última autorização de saque o município não apresentou novo Boletim de Medição, nem se manifestou para fins de regularização do contrato" e "Visto que a Prefeitura não tomou as devidas providências dentro do prazo contratual e manteve-se inerte mesmo após o encerramento da vigência deste (...) " (peça 1, p. 7, itens 3.1 e 3.2) . No caso, o último saque foi em 18/12/2012, já ao final da gestão do antecessor do ora recorrente (peça 1, p. 133) . 
9.3.5.	A título apenas de registro, anota-se que a Construtora Inovar Ltda. - ME, que figura como responsável neste processo, informou em sede de alegações de defesa que houve a transição entre a gestão do prefeito cujo mandato findou em 31/12/2012 e aquela iniciada em 1º/1/2013, quando assumiu o Sr. Sebastião Dias Filho (peça 33, p. 4) . Na oportunidade, teria sido informado ao novo prefeito, pelo Ofício 498/2012, de 3/12/2012, sobre todos os convênios celebrados pelo município entre 2009 e 2012, com dados extraídos do Portal da Transparência, conforme aviso de recebimento da correspondência encaminhada ao endereço residencial do prefeito eleito. O referido ofício e demais documentos mencionados acima não constam dos autos, não sendo possível analisá-los. 
9.3.6.	Em relação à Súmula-TCU 230, diz respeito à previsão de o prefeito sucessor prestar contas de recursos recebidos por seu antecessor, caso este próprio não o tenha feito, ou, na impossibilidade de prestá-las, adotar as medidas legais cabíveis. No caso presente, cabia ao recorrente não apenas prestar contas ao final do ajuste, em 31/12/2013, mas, também finalizar as obras. Ademais, a CEF aprovou as duas prestações de contas parciais havidas ainda na gestão do antecessor, Sr. José Edson Cristóvão de Carvalho, autorizando, em consequência, o saque dos recursos (peça 1, p. 121-132) , não havendo que se falar em prestação de contas sobre esses recursos pelo Sr. Sebastião Dias Filho.
9.3.7.	Quanto à ação civil pública ajuizada, pesquisa aos sítios da Justiça Federal em Pernambuco e do Tribunal Regional da 5.ª Região não resultam em informações sobre a mesma. De todo modo, não se afigura que seu deslinde possa influenciar o mérito do presente processo, tendo em vista o princípio da independência das instâncias, de pacífica aplicação no âmbito do TCU (v.g. Acórdãos 1.115/2017, da 1.ª Câmara; Rel. Bruno Dantas e Acórdão 1038/2019-TCU-Plenário; Rel. Benjamin Zymler) . Além disso, a responsabilização do Sr. Sebastião no presente processo decorreu de ele próprio não haver adotado providências para a continuação das obras, sem que tenha apresentado justificativas aceitáveis para essa conduta, a qual não guarda clara relação com eventual desídia do prefeito antecessor. 
OUTRAS QUESTÕES 
10	O objetivo maior do recorrente é a aprovação de suas contas, considerando quitado o débito, conforme os pedidos formulados. 
11.	Porém, nota-se que o recurso não contesta expressamente alguns pressupostos fundamentais que levaram ao julgamento pela irregularidade das contas, quais sejam: a ausência de funcionalidade e a deterioração da parcela executada. Esses pressupostos são extraídos das conclusões do relator, adotadas pelo colegiado julgador, no sentido de que "a execução apenas parcial das obras de pavimentação tende a resultar evidentemente na acelerada deterioração dos itens de serviços parcialmente executados", assim como no sentido de que "o Sr. Sebastião Dias Filho deve ser responsabilizado pelo subsequente dano ao erário, em face, sobretudo, da deterioração do empreendimento (...) ", e finalmente " (...) também pela subjacente ausência de funcionalidade plena em prol da comunidade local" (peça 54, itens 11, 14 e 15, grifos acrescidos) . 
12.	Outrossim, a jurisprudência do Tribunal atribui amplo efeito devolutivo aos recursos de reconsideração (v.g. Acórdãos 2.281/2019, da 1.ª Câmara; Rel. Walton Alencar Rodrigues e 13.733/2018, da 1.ª Câmara; Rel. Vital do Rêgo) . Despacho do Ministro Aroldo Cedraz no âmbito do TC-Processo 010.556/2014-1 (peça 60 dos autos) bem analisa o tema, conforme o seguinte excerto:
	(...)	
	8.	Ademais, no âmbito de possível análise de mérito, incabível se proceder a uma interpretação restritiva da premissa tantum devolutum quantum appellatum. É dizer, podem ser rediscutidas, além da questão nova trazida no recurso, todas as demais constantes da fase do julgamento condenatório.
	9.	Em síntese, o efeito devolutivo do Recurso de Reconsideração, à semelhança do recurso de apelação no processo civil, é amplo e não se restringe à estrita análise das alegações do recorrente.
	10.	A par das diversas fontes doutrinárias e jurisprudenciais que avalizam a referida dicção, suficiente mencionar precedente do Superior Tribunal de Justiça (REsp 927958 MG) , cuja ementa bem resume o entendimento esposado no item precedente: 
	Ementa: PROCESSUAL CIVIL. RECURSO ESPECIAL. APELAÇÃO CÍVEL. EFEITO DEVOLUTIVO. ARTIGO 515 DO CPC. TANTUM DEVOLUTUM QUANTUM APPELLATUM. ISS. SOCIEDADE UNIPROFISSIONAL. ENQUADRAMENTO NO ART. 9º DO DECRETO-LEI Nº 406 /68. 1. A apelação é o recurso por excelência, consagrado por todos os nossos matizes europeus e pelos sistemas latino-americanos do mesmo tronco científico do que o nosso, singularizando-se pelo fato de dirigir-se ao pronunciamento último do juízo e pela sua ampla devolutividade, que investe o tribunal no conhecimento irrestrito da causa, concretizando o dogma do duplo grau de jurisdição. 2. O Código de Processo Civil adstringe a atuação do tribunal aos limites da impugnação (art. 515, caput) [correspondente ao atual art. 1.013 da Lei 13.105/2015 - novo CPC], vigorando a máxima 'tantum devolutum quantum appellatum'. Todavia, por vezes, o tribunal exerce cognição mais vertical do que o juiz a quo, porquanto lhe é lícito conhecer de questões que sequer foram apreciadas em primeiro grau, haja vista que a apelação é recurso servil ao afastamento dos "vícios da ilegalidade" e da "injustiça", encartados em sentenças definitivas ou terminativas. 3. O recurso da apelação devolve, em profundidade o conhecimento da matéria impugnada, ainda que não resolvida pela sentença, nos termos dos parágrafos 1º e 2º do art. 515 do CPC . 4. (...) [STJ - REsp 927958 MG - Relator: Ministro Luiz Fux; julgamento: 21/10/2008, Primeira Turma, DJe 13/11/2008; (grifei) .
	11.	Tal entendimento ganha maior relevo no caso presente, conduzido na esteira de processo de controle externo no qual ocorreu condenação em débito, devendo ser pautado pelo princípio da ampla defesa, de matiz constitucional, e na busca da verdade material, o que amplifica o efeito devolutivo da fase recursal.
	(...) 
13.	Nesse passo, observa-se que, no caso agora em exame, o MP/TCU chegou a conclusão diversa do relator e, ao invés de considerar ter havido algum débito, propôs em seu Parecer (peça 38) tão somente a aplicação de multa ao Sr. Sebastião Dias Filho, com base no artigo 58, I, da Lei 8.443/1992.
14.	Defendeu o aludido Parecer que, pela natureza das obras - pavimentação de vias internas em Tabira/CE -, seria de excessivo rigor considerar que a ausência de sinalização vertical e a pavimentação parcial de algumas vias implicaram na ausência de benefício para a população local.  Observou o MP/TCU, especialmente, que o percentual de 55,8% de execução das obras constatado pela CEF é compatível com os recursos efetivamente liberados, no total de R$166.428,49 (peça 38, itens 13-15) . A multa proposta decorreria, então, da ausência de providências para continuar e finalizar as obras pelo novo prefeito, Sr. Sebastião, em consonância com a jurisprudência do TCU (peça 38, item 16-17) .
15.	Oportuno acrescentar que o Plano de Trabalho do futuro Contrato de Repasse 278.748-94/2008 previu intervenções em sete ruas de Tabira/CE, culminando com a pavimentação de cada um em paralelepípedo granítico (peça 1, p. 29) . Analisando o 3.º Relatório de Acompanhamento de Engenharia - RAE/CEF, de 28/08/2012 (peça 1, p. 99-103) , nota-se que houve a execução de obras em quatro ruas, com o atingimento de 100% das metas apenas na Rua Higino Alves Pereira. Nas demais localidades, a pavimentação variou entre 79,73% (Rua Regina Lopes da Silva) e 90% (Rua Manoel Gonçalves de Melo) do total previsto, após os serviços preliminares e de terraplanagem. Esses números elevados permitem inferir que houve algum proveito para a população local, em que pese a ausência de instalação da sinalização de trânsito e placas de identificação das ruas, pois o objetivo definido no Plano de Trabalho foi "dirimir os problemas de poeira e lama, dando ainda, conforto aos moradores e usuários" (peça 1, p. 29) . 
16.	Quanto a sinalização de trânsito e a identificação das ruas, a instrução à peça 35 (item 33) , considerou que sua ausência impediria a entrega, ou, reabertura dos logradouros ao público, pela falta de segurança para a circulação, nos termos do artigo 88 do Código de Trânsito Brasileiro. Em outubro de 2012 - após o 3º RAE/CEF -, nenhuma sinalização, ou, identificação de ruas ainda havia sido realizada, conforme o último boletim de medição inserto nas alegações de defesa do Sr. José Edson Cristóvão de Carvalho (peça 17, p. 36-37) . A sinalização de trânsito seria executada com recursos federais e as ruas seriam identificadas com placas adquiridas com a contrapartida municipal (peça 1, p. 49) .   
17.	Por sua vez, o MP/TCU, entendeu que haveria indícios de que a prefeitura teria realizado a sinalização com recursos próprios, em vista de sua fácil implementação e baixa materialidade, conforme informações e fotos juntadas às supracitadas alegações de defesa do Sr. José Edson (peça 17) . De fato, as alegações datam de 2017, e algumas fotos contém placas de ruas - uma com alusão à gestão municipal de 2013/2016 - e placas de trânsito. 
18.	Assim, a par a ausência de informações detalhadas e atualizadas sobre o ponto, eventual sinalização incompleta das quatro ruas internas do município pavimentadas não soa alterar a conclusão de que houve algum benefício para a população local, considerando tratar-se de pequena cidade interiorana. E em conclusão, desta feita propõe-se o mesmo encaminhamento alvitrado pelo MP/TCU, pois os pressupostos que embasaram a condenação do responsável em débito não se afiguram ser suportados por evidências fáticas, ou mesmo, por indícios. 
19.	Não consta dos autos notícia de que a parcela executada das obras não esteja sendo utilizada pela população beneficiária por ausência de funcionalidade. Ainda, a conclusão de que haveria, em momento futuro, alguma tendência evidente de deterioração da parcela construída, se afigura uma suposição, sem esteio nas informações dos autos. De outro lado, entende-se plausível e mais razoável o encaminhamento sugerido pelo MP/TCU de desconsiderar algum débito e aplicar multa ao ora recorrente com fulcro no artigo 58, I, da Lei Orgânica/TCU (peça 38) , em vista de não haver apresentado justificativa aceitável para não haver dado prosseguimento às obras.
CONCLUSÃO
20.	Das análises anteriores, conclui-se que:
	a) não houve a nulidade do Acórdão 10.674/2018-TCU-2.ª Câmara por ausência de intimação para a sessão de julgamento, pois a juntada de procuração aos advogados do responsável não ocorreu no tempo legal hábil para a notificação quanto à sessão de julgamento, conforme explanado no voto que orientou o Acórdão 11.767/2018-TCU-2.ª Câmara;
	b) o recorrente pode ser considerado responsável pela execução parcial das obras em vista da ausência de efetivas providências para a sua continuidade;
	c) a descontinuidade das obras não enseja a existência de débito, vez que não há prova, ou, mesmo, indícios claros de evidente tendência de deterioração da parcela executada, havendo alguma funcionalidade para a comunidade local, segundo informações nos autos. 
DA PROPOSTA DE ENCAMINHAMENTO
21.	Ante o exposto, submete-se à consideração superior a presente análise do recurso de reconsideração interposto por Sebastião Dias Filho contra o Acórdão 10.674/2018-TCU-2.ª Câmara propondo-se, com fundamento nos artigos 32, I e 33, da Lei 8.443/1992, e artigo 285, do RI/TCU:
a) conhecer do recurso e, no mérito, dar-lhe provimento parcial, para desconsiderar o débito imputado e a multa aplicada ao recorrente com fulcro no artigo 57, da Lei 8443/1992, aplicando-lhe, porém, a multa prevista no artigo 58, I, da Lei 8.443/1992; 
b) dar conhecimento da decisão que vier a ser proferida ao recorrente e demais interessados.
	[...]".
2.	O Diretor da 4ª Diretoria da Serur manifestou-se nos seguintes termos (peça 96) :
	"[...]
O objeto do Contrato de Repasse n. 278.748-94/2008 (Siafi 646458) consistiu na pavimentação de vias urbanas, mais exatamente sete (7) ruas internas da cidade de Tabira/PE (peça 1, p.57-69) .
2.	Dos recursos federais inicialmente previstos (R$ 295.300,00) somente foram liberados R$ 161.423,49.  
3.	A Caixa Econômica Federal concluiu que houve a execução de 55,80% do total planejado para os serviços de pavimentação e sinalização de ruas, mas sem funcionalidade aos beneficiários (peça 1, p 87-91, 93-97 e 99-103) . 
4.	No relatório adotado como razão de decidir pelo Exmº Relator a quo (peça 55, p.7) , nota-se que a unidade técnica concluiu pela responsabilização do recorrente, tendo em vista que ao final do mandato do prefeito antecessor (Sr. José Edson Cristóvão de Carvalho) haviam sido executados 55,8% das obras previstas o que era compatível com os recursos desbloqueados, não havendo elementos nos autos que revelassem a adoção de ações efetivas pelo Sr. Sebastião Dias Filho para dar continuidade à obra.
5.	Consequentemente, seguindo a jurisprudência do TCU, a unidade técnica propôs a atribuição de débito ao Sr. Sebastião Dias Filho, descontando-se R$ 51.914,48 (peça 1, p. 50) referentes às obras da rua Higino Alves Pereira que foram inteiramente pavimentadas. Senão observe-se (peça 55, p.7-8) :
RESPONSABILIDADE DO SR. SEBASTIÃO DIAS FILHO 
29.	Quanto ao Sr. Sebastião Dias Filho, considere-se que o mesmo teve tempo suficiente, de 1/1/2013 até 30/12/2013, para promover a continuidade do convênio, inclusive a de concluir o trabalho nas quatro ruas nos quais o mesmo já se havia iniciado, incluindo a sua devida sinalização, a qual, repita-se, é de valor relativamente baixo. Não constam evidências de ações suas neste sentido.
30.	As fotografias constantes na peça 17, p. 14-22, mostram ruas em aparente bom estado, incluindo sua sinalização. A falta de evidências de obra por conta do convênio desde 1/1/2013, no entanto, nos leva a concluir que a obra foi terminada com outras fontes de recursos, possivelmente recursos próprios da municipalidade. 
31.	O 3º e último Relatório de Acompanhamento de Engenharia informa que (peça 99-103) :
31.1.	as obras nas ruas Alberto Cordeiro Pessoa, Raimundo Ferreira e Minervina Goes Pires não haviam sido iniciadas;
31.2.	as obras nas ruas encontravam-se em andamento, com o seguinte percentual de realização (soma dos serviços preliminares, serviços de terraplanagem e pavimentação) :
31.2.1.	rua Pedro Ferreira da Silva, 78,93% realizados - R$ 51.515,04;
31.2.2.	rua Regina Lopes da Silva, 79,82% realizados - R$ 37.524,86;
31.2.3.	rua Manoel Gonçalves de Melo, 90,04% realizados - R$ 25.474,13;
31.3.	as obras na rua Higino Alves Pereira haviam sido encerradas (R$ 51.914,48) , faltando apenas as placas e a sinalização.
32.	O TCU tem jurisprudência no sentido de que uma obra tem sempre orientação finalística. Uma obra foi realizada e, no entanto, não funciona, e, portanto, não beneficia a população. A questão é de se saber se aí existe irregularidade. O Ministro-Relator do Acórdão 2620/2010-TCU-Segunda Câmara, Sr. Aroldo Cedraz, no seu Relatório, afirmou que:
'No âmbito da Administração Pública Federal, os convênios de mútua cooperação (...)  albergam obrigações de resultado, e não de meio. Neste sentido, a comprovação da boa e regular aplicação dos recursos e a aprovação da prestação de contas têm por premissa o efetivo atingimento da finalidade pactuada, sob pena de devolução dos recursos. Nestes autos, por imperativo lógico, o objeto ajustado não era simplesmente 'execução de sistema de abastecimento de água', mas efetivo funcionamento do sistema construído, com proveito para a comunidade. (...) 
O gestor público não pode entregar o objeto pactuado 'à própria sorte'. Incumbe-lhe 'correr atrás', pelos meios legais, claro, da fiel execução do convênio.'
No mesmo sentido segue o Acórdão 1471/2013-TCU-Plenário, Ministro-Relator Aroldo Cedraz:
'Em situações como essa, em que as finalidades do convênio não foram alcançadas, por culpa exclusiva do convenente, a jurisprudência desta Corte é no sentido de condenar pelo ressarcimento do valor integral.'
33.	No caso em tela, nenhuma das ruas foi entregue de forma a satisfazer as exigências da legislação, pois, conforme o Art. 88, Capítulo VII, da Lei 9.503/2007, do Código de Trânsito Brasileiro - CTB 'nenhuma via pavimentada poderá ser entregue após sua construção, ou reaberta ao transito após a realização de obras ou manutenção, enquanto não estiver devidamente sinalizada, vertical ou horizontalmente, de forma a garantir as condições adequadas de segurança na circulação'.
34.	Pelo entendimento do TCU, portanto, restaria justificado o débito pelo valor total. Propõe-se, no entanto, que do valor deste débito seja excluído o valor de R$ 51.914,48, referente à rua Higino Alves Pereira, pois suas obras de serviços preliminares, serviços de terraplanagem e pavimentação foram realizadas, na gestão do Sr. José Edson Cristóvão de Carvalho, restando apenas a sinalização e as placas, as quais, além de serem de pequeno valor, foram posteriormente realizadas, de acordo com fotos na peça 17, p. 19-20. 
	(destaques acrescidos) 
6.	O MP/TCU manifestou-se no sentido de que não fosse atribuído débito ao Sr. Sebastião Dias Filho pelos seguintes motivos (peça 38) :
13. Tendo em vista a natureza do objeto do contrato de repasse, referente à pavimentação de vias internas da cidade de Tabira/PE em paralelepípedo, considero de excessivo rigor concluir que não tenha havido benefício à população por falta de sinalização vertical nas ruas pavimentadas, ou por se ter pavimentado parcialmente algumas das ruas designadas. Veja-se que, nos trechos concluídos, os moradores deixaram de conviver com poeira e lama, atingindo-se a finalidade do ajuste em relação a essa parcela da população (peça 1, p. 29) .
 14. Ademais, há indícios de que a Prefeitura tenha realizado a sinalização das vias com recursos próprios, conforme informações e fotos juntadas às alegações de defesa do Sr. José Edson Cristóvão de Carvalho (peça 17) ; o que se mostra plausível, tendo em vista tratar-se de medida de fácil implementação e baixa materialidade.
7.	O Exmº Relator a quo acompanhou a unidade técnica, tendo registrado o seguinte:
10. A Secex-CE observou que, embora tenha recebido as obras com a execução física sob o patamar de 55,80%, o Sr. Sebastião Dias Filho não adotou qualquer medida para a sua conclusão, não obstante contasse com o tempo e os recursos suficientes para isso, tendo ressaltado, por essa linha, que o objeto parcialmente executado não apresentaria a necessária funcionalidade em prol da comunidade local. 
11. A subjacente irregularidade teria resultado, assim, da ausência das providências administrativas cabíveis para a conclusão das aludidas obras, diante da correspondente execução em apenas 55,80% do objeto pactuado, em sintonia com o 3º Relatório de Acompanhamento de Engenharia, devendo-se destacar, nesse ponto, que a execução apenas parcial das obras de pavimentação tende a resultar evidentemente na acelerada deterioração dos itens de serviço parcialmente executados.
...
14. O Sr. Sebastião Dias Filho, todavia, deve ser responsabilizado pelo subsequente dano ao erário, em face, sobretudo, da deterioração do empreendimento parcialmente executado e do subsequente desperdício dos correspondentes recursos federais, já que, na condição de prefeito sucessor, ele deixou de respeitar o princípio da continuidade administrativa, não tendo dado o necessário prosseguimento às obras, além de não ter adotado as medidas cabíveis para o devido resguardo do erário.
8.	Em sede recursal, o Sr. auditor-instrutor propõe seja dado provimento a este recurso, considerando que:
a) não houve a nulidade do Acórdão 10.674/2018-TCU-2.ª Câmara por ausência de intimação para a sessão de julgamento, pois a juntada de procuração aos advogados do responsável não ocorreu no tempo legal hábil para a notificação quanto à sessão de julgamento, conforme explanado no voto que orientou o Acórdão 11.767/2018-TCU-2.ª Câmara; 
b) o recorrente pode ser considerado responsável pela execução parcial das obras em vista da ausência de efetivas providências para a sua continuidade; 
c) a descontinuidade das obras não enseja a existência de débito, vez que não há prova, ou mesmo, indícios claros de evidente tendência de deterioração da parcela executada, havendo alguma funcionalidade para a comunidade local, segundo informações nos autos.
9.	Concordo com as conclusões lançadas no parágrafo anterior. Deve-se destacar que a Caixa constatou a execução em montante compatível com o valor desbloqueado e que não há registros sobre a efetiva deterioração da parcela executada, pelo contrário, existem fotos nos autos (peça 17) indicando que a sinalização foi instalada e a pavimentação executada, de fato, livrou parte da população do convívio com a poeira e a lama, em consonância com a identificação do objeto constante do plano de trabalho (peça 1, p.29) .
10.	Com as devidas vênias em relação aos fundamentos da deliberação recorrida, acompanho a proposta de encaminhamento apresentada na instrução anterior, no sentido de que seja dado provimento a este recurso.
11.	À consideração superior. Posteriormente, encaminhe-se ao Ministério Público junto ao TCU para apreciação e ulterior envio ao Gabinete do Relator, Ministro Augusto Nardes.
	[...]".
3	O Secretário da Serur manifestou-se (peça 97) de acordo com as propostas uniformes do auditor e do diretor daquela unidade técnica.
4.	Já o representante do Ministério Público de Contas (MPjTCU) acostou aos autos o seguinte parecer (peça 98) :
	"[...]
	Trata-se de Recurso de Reconsideração interposto por Sebastião Dias Filho (peças 60, 80 e 81) , contra o Acórdão 10674/2018-TCU-Segunda Câmara (peça 53) , por meio do qual o responsável teve suas contas julgadas irregulares, foi condenado em débito e ao pagamento da multa prevista no art. 57 da Lei nº 8.443/92.
O presente processo cuidou originalmente de tomada de contas especial instaurada pela Caixa Econômica Federal (Caixa) , em razão da não consecução dos objetivos pactuados no Contrato de Repasse nº 278.748-94/2008, firmado em 26/12/2008 entre a União Federal e o Município de Tabira/PE, por intermédio do Ministério das Cidades, com a interveniência da Caixa (peça 1, p. 57-69) .
O objeto do ajuste consistiu na pavimentação de sete vias urbanas de Tabira/PE, em paralelepípedo, visando dirimir problemas de poeira e lama, e dando, assim, conforto aos moradores e usuários (peça 1, p. 29) . Para tanto, foram inicialmente previstos R$ 305.300,00, dos quais R$ 295.300,00 seriam repassados pelo concedente e R$ 10.000,00 a título de contrapartida (peça 1, p. 61) . Contudo, os valores efetivamente desbloqueados pela Caixa totalizaram R$ 161.423,49, correspondente a 54,66% do valor previsto, aos quais foram somados R$ 5.005,00 de recursos do Município (peça 1, p. 133) .
Após prorrogação, a vigência do contrato de repasse se deu de 26/12/2008 a 30/12/2013 (peça 1, p. 83-85) . Faltando quatro meses para o final do mandato do Sr. José Edson Cristóvão de Carvalho (2009-2012) , a Caixa efetuou uma vistoria na obra, consignada no Relatório de Acompanhamento de Engenharia (RAE) de 28/08/2012 (peça 1, p. 99-103) , no qual registrou que os serviços de pavimentação alcançaram meta física no percentual de 55,8%, correspondente a R$ 166.428,51.
O prefeito sucessor, Sr. Sebastião Dias Filho (2013-1016 e 2017 até os dias atuais) , dispôs de um ano para dar continuidade às obras e garantir a conclusão do objeto pactuado. Porém, o percentual de execução não teve qualquer evolução em sua gestão e, expirada a vigência do ajuste em 30/12/2013, a obra restou inconclusa.  Diante desse cenário, a Caixa concluiu que o objetivo social proposto no plano de trabalho não foi atingido e, por considerar que a parcela executada do objeto não tinha funcionalidade, impugnou o valor total desbloqueado em favor do Município (peça 1, p. 161) .
Neste TCU, o processo teve instrução de mérito elaborada pela Secex/CE (peça 35) . Em relação ao débito, a unidade técnica acompanhou o entendimento da Caixa, de não reconhecer funcionalidade às ruas pavimentadas parcialmente. Admitiu abater do débito somente o valor investido na rua Higino Alves Pereira, uma vez que essa via teve a pavimentação 100% executada. Remanesceu, portanto, o débito de R$ 109.509,01 (valor original) , à conta do Sr. Sebastião Dias Filho, que deveria ter tomado as devidas providências para a continuidade do ajuste e das obras, e não o fez.
Este MP/TCU divergiu da unidade técnica quanto à ocorrência de débito e propôs o seu afastamento, por considerar que os trechos das vias que tiveram a etapa de pavimentação concluída estariam proporcionando maior conforto e segurança à população local; sem prejuízo de manter o julgamento das contas do recorrente pela irregularidade, por ter se omitido quanto à obrigação de dar continuidade à execução do Contrato de Repasse nº 278.748-94/2008, aplicando-lhe a multa prevista no art. 58, I, da Lei nº 8.443/92 (peça 38) .
Ante a divergência mencionada acima, o Acórdão 10674/2018-TCU-Segunda Câmara adotou a proposta da unidade técnica, conforme orientação do relator:
	"9. Incorporo o parecer da unidade técnica a estas razões de decidir. 
	10. A Secex-CE observou que, embora tenha recebido as obras com a execução física sob o patamar de 55,80%, o Sr. Sebastião Dias Filho não adotou qualquer medida para a sua conclusão, não obstante contasse com o tempo e os recursos suficientes para isso, tendo ressaltado, por essa linha, que o objeto parcialmente executado não apresentaria a necessária funcionalidade em prol da comunidade local.
	11. A subjacente irregularidade teria resultado, assim, da ausência das providências administrativas cabíveis para a conclusão das aludidas obras, diante da correspondente execução em apenas 55,80% do objeto pactuado, em sintonia com o 3º Relatório de Acompanhamento de Engenharia, devendo-se destacar, nesse ponto, que a execução apenas parcial das obras de pavimentação tende a resultar evidentemente na acelerada deterioração dos itens de serviço parcialmente executados.
	[...]
	14. O Sr. Sebastião Dias Filho, todavia, deve ser responsabilizado pelo subsequente dano ao erário, em face, sobretudo, da deterioração do empreendimento parcialmente executado e do subsequente desperdício dos correspondentes recursos federais, já que, na condição de prefeito sucessor, ele deixou de respeitar o princípio da continuidade administrativa, não tendo dado o necessário prosseguimento às obras, além de não ter adotado as medidas cabíveis para o devido resguardo do erário." (Grifos nossos, Voto condutor do Acórdão 10674/2018-TCU-Segunda Câmara, peça 54.) 
Desta feita, o recorrente pretende reformar a decisão, alegando, essencialmente, que:
	a) houve cerceamento de defesa, com a consequente nulidade do Acórdão 10674/2018-TCU-Segunda Câmara, pois não foi regularmente intimado da sessão na qual se proferiu o aresto, impossibilitando sua presença e a apresentação de defesa oral;
	b) não pode ser responsabilizado pela execução parcial do Contrato de Repasse nº 278.748-94/2008, uma vez que a descontinuidade teria sido causada pela desídia do prefeito antecessor, e por não ter havido a adequada transição entre as gestões.
Em análise às razões recursais, a Serur concluiu que os aspectos abordados não se mostraram suficientes para reformar a decisão em tela (peça 95, p. 3-5) . Porém, entendeu oportuno reavaliar o débito imputado ao recorrente, observando que, além das questões trazidas no recurso, todas as demais constantes da fase de julgamento condenatória podem ser rediscutidas, em razão de se atribuir amplo efeito devolutivo aos recursos de reconsideração. Para respaldar esse entendimento, mencionou os Acórdãos nº s 2281/2019 e 13733/2018, ambos da 1ª Câmara, bem como o despacho do Ministro Aroldo Cedraz no âmbito do TC nº Processo 010.556/2014-1 (peça 60) .
Destacou, então, a opinião emitida no parecer anterior deste MP/TCU, de que, pela natureza das obras - pavimentação de vias internas em Tabira/CE -, seria de excessivo rigor considerar que a ausência de sinalização e a pavimentação parcial de algumas vias implicariam na ausência de benefício para a população.
Confrontando os objetivos do plano de trabalho com os resultados registrados no relatório de acompanhamento da Caixa, ressaltou que a pavimentação atingiu percentual de execução relevante em quatro das sete ruas previstas:
	a) rua Pedro Ferreira da Silva, 80,00%; 
	b) rua Regina Lopes da Silva, 79,73%; 
	c) rua Manoel Gonçalves de Melo, 90,00%; e
	d) rua Higino Alves Pereira, 100%.
Em relação a essas ruas, concluiu que o objetivo definido, de "dirimir os problemas de poeira e lama, dando ainda, conforto aos moradores e usuários", foi alcançado (peça 1, p. 29) .
Por fim, observou não haver evidências de deterioração precoce das etapas construídas. Assim, diante da impossibilidade de se concluir pela ocorrência de débito sem esteio em informações disponíveis nos autos, a unidade técnica propôs:
"a) conhecer do recurso e, no mérito, dar-lhe provimento parcial, para desconsiderar o débito imputado e a multa aplicada ao recorrente com fulcro no artigo 57, da Lei 8.443/1992, aplicando-lhe, porém, a multa prevista no artigo 58, I, da Lei 8.443/1992;".
Corroborando as conclusões do auditor instrutor, o titular da 4ª Diretoria da Serur reiterou que houve compatibilidade entre o percentual de execução alcançado e o montante desbloqueado e que não há registros sobre a efetiva deterioração da parcela executada. Ao contrário disso, chamou a atenção para as fotos juntadas à peça 17, de setembro de 2017, as quais indicam a existência de placas de identificação de rua e de pavimentação em paralelepípedo em boas condições de uso.
II
Conforme mencionado na instrução da Serur, este MP/TCU posicionou-se anteriormente no sentido de considerar o débito descaracterizado, por reconhecer que a pavimentação parcial das ruas Pedro Ferreira da Silva, Regina Lopes da Silva e Manoel Gonçalves de Melo resultou em benefício à comunidade local. Na ocasião, foram apresentadas as seguintes ponderações:
"13. Tendo em vista a natureza do objeto do contrato de repasse, referente à pavimentação de vias internas da cidade de Tabira/PE em paralelepípedo, considero de excessivo rigor concluir que não tenha havido benefício à população por falta de sinalização vertical nas ruas pavimentadas, ou por se ter pavimentado parcialmente algumas das ruas designadas. Veja-se que, nos trechos concluídos, os moradores deixaram de conviver com poeira e lama, atingindo-se a finalidade do ajuste em relação a essa parcela da população (peça 1, p. 29) . 
14. Ademais, há indícios de que a Prefeitura tenha realizado a sinalização das vias com recursos próprios, conforme informações e fotos juntadas às alegações de defesa do Sr. José Edson Cristóvão de Carvalho (peça 17) ; o que se mostra plausível, tendo em vista tratar-se de medida de fácil implementação e baixa materialidade."
Em relação à funcionalidade da obra, a unidade técnica alinhou-se ao entendimento acima e, além disso, agregou observações relativas ao mencionado prejuízo decorrente de deterioração acelerada da obra, que serviu de respaldo para a manutenção do débito (peça 95, p. 5-6) .
De fato, existe o risco de desgaste mais acelerado ou de perda de serviços quando uma obra de construção resta inacabada. Contudo, em relação às vias de acesso contratadas com recursos do Contrato de Repasse nº 278.748-94/2008, depreende-se dos autos que a parcela da obra medida e paga alcançou as etapas de acabamento, incluindo pavimentação em paralelepípedo e colocação de meios fios. Conforme os relatórios da Caixa (peça 1, p. 99) , as pendências nesses trechos seriam referentes à colocação de placas de sinalização de trânsito e de placas de identificação de rua, não sendo razoável presumir um risco maior à durabilidade da obra em função disso.
Além de improvável, os elementos dos autos não confirmam a deterioração precoce da pavimentação concluída, não sendo possível imputar débito ao recorrente sem o devido respaldo. Contudo, persiste a responsabilidade do Sr. Sebastião Dias Filho por não ter adotado providências para garantir a continuidade e conclusão da obra, o que garantiria benefícios a uma maior parcela da população de Tabira/PE, devendo-se, portanto, manter o julgamento irregular de suas contas (peça 38, p. 2-3) .
Ante o exposto, este representante do Ministério Público de Contas manifesta-se de acordo com a proposta de encaminhamento da unidade técnica (peça 95, p. 6) , no sentido de conhecer do recurso e, no mérito, dar-lhe provimento parcial, alterando-se o Acórdão 10674/2018-TCU-Segunda Câmara a fim de desconsiderar o débito imputado e a multa aplicada ao recorrente com fulcro no art. 57 da Lei nº 8.443/92; e aplicando-lhe a multa prevista no art. 58, I, da Lei nº 8.443/92.
	[...]".
	
É o Relatório.

8.1. Guilherme Lopes Mair (32261/OAB-DF) e outros, representando Caixa Econômica Federal.  
8.2. Roberto de Freitas Morais (5539/OAB-PE) e outros, representando Sebastião Dias Filho.  
8.3. Cesar Sousa Pessoa (22110/OAB-PE), representando Construtora Inovar Ltda. - ME.  
8.4. Janine Maria Menezes de Siqueira (34093 D/OAB-PE), representando José Edson Cristóvão de Carvalho.

Subprocurador-Geral Paulo Soares Bugarin.

RECURSO DE RECONSIDERAÇÃO EM TOMADA DE CONTAS ESPECIAL. CONHECIMENTO. COMPATIBILIDADE ENTRE O PERCENTUAL DE EXECUÇÃO ALCANÇADO E O MONTANTE DESBLOQUEADO. CONFIGURAÇÃO DE BENEFÍCIO À POPULAÇÃO APESAR DA FALTA DE SINALIZAÇÃO VERTICAL NAS RUAS PAVIMENTADAS. AUSÊNCIA DE REGISTROS SOBRE A EFETIVA DETERIORAÇÃO DA PARCELA EXECUTADA. PROVIMENTO PARCIAL.

TOMADA DE CONTAS ESPECIAL (TCE)

Secretaria de Recursos (Serur); Secretaria de Controle Externo de Tomada de Contas Especial (SecexTCE).

Examina-se nesta oportunidade recurso de reconsideração interposto por Sebastião Dias Filho contra o Acórdão 10.674/2018-TCU-2.ª Câmara (Rel. Ministro-Substituto André Luís de Carvalho) , prolatado na Sessão Ordinária realizada em 30/10/2018, mediante o qual, no que concerne ao recorrente, esta Corte julgou irregulares suas contas, condenou-o ao pagamento do débito apurado, e aplicou-lhe multa fundamentada no art. 57 da Lei nº 8.443/1992.
2.	Ratifico o conhecimento da presente peça recursal como recurso de reconsideração porquanto atendidos os requisitos de admissibilidade previstos nos arts. 32, inciso I, e 33 da Lei nº 8.443/1992.
3.	O presente processo cuidou originalmente de Tomada de Contas Especial (TCE) instaurada pela Caixa Econômica Federal (Caixa) em desfavor de José Edson Cristóvão de Carvalho e Sebastião Dias Filho, ex-prefeitos municipais de Tabira/PE, respectivamente, de 2009-2012 e 2013-2016, em razão da execução parcial do Contrato de Repasse n. 278.748-94/2008 (Siafi 646458) .
4.	O objeto do ajuste consistiu na execução de pavimentação de sete vias urbanas de Tabira/PE, em paralelepípedo, visando dirimir problemas de poeira e lama, e dando, assim, conforto aos moradores e usuários (peça 1, p. 29) . Para tanto, foram inicialmente previstos R$ 305.300,00, dos quais R$ 295.300,00 seriam repassados pelo concedente e R$ 10.000,00 a título de contrapartida (peça 1, p. 61) . Contudo, os valores efetivamente desbloqueados pela Caixa totalizaram R$ 161.423,49, correspondente a 54,66% do valor previsto, aos quais foram somados R$ 5.005,00 de recursos do Município (peça 1, p. 133) .
5.	Os três Relatórios de Acompanhamento de Engenharia (ERA) elaborados pela Caixa Econômica Federal (peça 1, p 87-91, 93-97 e 99-103) concluíram pela execução de 55,80% do total previsto para os serviços de pavimentação e sinalização de ruas, mas, sem nenhuma funcionalidade para os beneficiários.
6.	No âmbito do TCU, foi realizada a citação dos ex-prefeitos e da Construtora Inovar Ltda. - ME, contratada pela prefeitura. As alegações do Sr. José Edson Cristóvão de Carvalho e da Construtora Inovar Ltda. - ME foram acatadas pela extinta Secretaria de Controle Externo no Estado do Ceará (Secex/CE) , bem como pelo Ministério Público junto ao TCU. Todavia, a unidade técnica propôs responsabilizar o Sr. Sebastião Dias Filho pelo débito apurado naquela secretaria, enquanto o Parquet especializado entendeu não haver débito, cabendo aplicação de multa com fulcro no artigo 58, I, da Lei Orgânica do TCU a esse responsável. 
7.	O Acórdão 10.674/2018-TCU-2.ª Câmara adotou a proposta da unidade técnica. Posteriormente, o Acórdão 11.767/2018-TCU-2.ª Câmara corrigiu erro material da referida deliberação.
8.	No mérito, acolho e incorporo às minhas razões de decidir os fundamentos dos exames empreendidos pela Serur e pelo MP/TCU, que propõem dar provimento parcial ao presente recurso, com exclusão do débito imputado, sem prejuízo de tecer as considerações que seguem.
9.	Conforme bem destacou o auditor da Serur (peça 95) , cujos trechos da sua análise transcrevo a seguir, os recursos foram aplicados na execução parcial das obras, sendo de rigor excessivo considerar que, ante a ausência de sinalização vertical e a pavimentação parcial de algumas vias, deveria ser imputado débito ao recorrente:
"14.	Defendeu o aludido Parecer [do MP/TCU] que, pela natureza das obras - pavimentação de vias internas em Tabira/CE -, seria de excessivo rigor considerar que a ausência de sinalização vertical e a pavimentação parcial de algumas vias implicaram na ausência de benefício para a população local.  Observou o MP/TCU, especialmente, que o percentual de 55,8% de execução das obras constatado pela CEF é compatível com os recursos efetivamente liberados, no total de R$166.428,49 (peça 38, itens 13-15) . A multa proposta decorreria, então, da ausência de providências para continuar e finalizar as obras pelo novo prefeito, Sr. Sebastião, em consonância com a jurisprudência do TCU (peça 38, item 16-17) .
15.	Oportuno acrescentar que o Plano de Trabalho do futuro Contrato de Repasse 278.748-94/2008 previu intervenções em sete ruas de Tabira/CE, culminando com a pavimentação de cada um em paralelepípedo granítico (peça 1, p. 29) . Analisando o 3.º Relatório de Acompanhamento de Engenharia - RAE/CEF, de 28/08/2012 (peça 1, p. 99-103) , nota-se que houve a execução de obras em quatro ruas, com o atingimento de 100% das metas apenas na Rua Higino Alves Pereira. Nas demais localidades, a pavimentação variou entre 79,73% (Rua Regina Lopes da Silva) e 90% (Rua Manoel Gonçalves de Melo) do total previsto, após os serviços preliminares e de terraplanagem. Esses números elevados permitem inferir que houve algum proveito para a população local, em que pese a ausência de instalação da sinalização de trânsito e placas de identificação das ruas, pois o objetivo definido no Plano de Trabalho foi "dirimir os problemas de poeira e lama, dando ainda, conforto aos moradores e usuários" (peça 1, p. 29) . 
16.	Quanto a sinalização de trânsito e a identificação das ruas, a instrução à peça 35 (item 33) , considerou que sua ausência impediria a entrega, ou, reabertura dos logradouros ao público, pela falta de segurança para a circulação, nos termos do artigo 88 do Código de Trânsito Brasileiro. Em outubro de 2012 - após o 3º RAE/CEF -, nenhuma sinalização, ou, identificação de ruas ainda havia sido realizada, conforme o último boletim de medição inserto nas alegações de defesa do Sr. José Edson Cristóvão de Carvalho (peça 17, p. 36-37) . A sinalização de trânsito seria executada com recursos federais e as ruas seriam identificadas com placas adquiridas com a contrapartida municipal (peça 1, p. 49) .   
17.	Por sua vez, o MP/TCU, entendeu que haveria indícios de que a prefeitura teria realizado a sinalização com recursos próprios, em vista de sua fácil implementação e baixa materialidade, conforme informações e fotos juntadas às supracitadas alegações de defesa do Sr. José Edson (peça 17) . De fato, as alegações datam de 2017, e algumas fotos contém placas de ruas - uma com alusão à gestão municipal de 2013/2016 - e placas de trânsito. 
18.	Assim, a par a ausência de informações detalhadas e atualizadas sobre o ponto, eventual sinalização incompleta das quatro ruas internas do município pavimentadas não soa alterar a conclusão de que houve algum benefício para a população local, considerando tratar-se de pequena cidade interiorana. E em conclusão, desta feita propõe-se o mesmo encaminhamento alvitrado pelo MP/TCU, pois os pressupostos que embasaram a condenação do responsável em débito não se afiguram ser suportados por evidências fáticas, ou mesmo, por indícios. 
19.	Não consta dos autos notícia de que a parcela executada das obras não esteja sendo utilizada pela população beneficiária por ausência de funcionalidade. Ainda, a conclusão de que haveria, em momento futuro, alguma tendência evidente de deterioração da parcela construída, se afigura uma suposição, sem esteio nas informações dos autos. De outro lado, entende-se plausível e mais razoável o encaminhamento sugerido pelo MP/TCU de desconsiderar algum débito e aplicar multa ao ora recorrente com fulcro no artigo 58, I, da Lei Orgânica/TCU (peça 38) , em vista de não haver apresentado justificativa aceitável para não haver dado prosseguimento às obras."
10.	O Diretor da Serur destacou a execução em montante compatível com o valor desbloqueado, bem como a ausência de efetiva deterioração da parcela executada, conforme excerto de seu parecer transcrito a seguir:
"9.	Concordo com as conclusões lançadas no parágrafo anterior. Deve-se destacar que a Caixa constatou a execução em montante compatível com o valor desbloqueado e que não há registros sobre a efetiva deterioração da parcela executada, pelo contrário, existem fotos nos autos (peça 17) indicando que a sinalização foi instalada e a pavimentação executada, de fato, livrou parte da população do convívio com a poeira e a lama, em consonância com a identificação do objeto constante do plano de trabalho (peça 1, p.29) ."
11.	O representante do Ministério Público de Contas também opinou pela descaracterização do débito, ante as evidências acostadas aos autos de que 
"a parcela da obra medida e paga alcançou as etapas de acabamento, incluindo pavimentação em paralelepípedo e colocação de meios fios. Conforme os relatórios da Caixa (peça 1, p. 99) , as pendências nesses trechos seriam referentes à colocação de placas de sinalização de trânsito e de placas de identificação de rua, não sendo razoável presumir um risco maior à durabilidade da obra em função disso". 
12.	O Parquet acrescentou ainda que, "além de improvável, os elementos dos autos não confirmam a deterioração precoce da pavimentação concluída, não sendo possível imputar débito ao recorrente sem o devido respaldo" (peça 98) .
13.	Assim, conforme evidências acostadas aos autos, cabe excluir o débito imputado ao ex-prefeito mediante o acórdão recorrido.
14.	Contudo, conforme bem destacou o MP/TCU, 
"persiste a responsabilidade do Sr. Sebastião Dias Filho por não ter adotado providências para garantir a continuidade e conclusão da obra, o que garantiria benefícios a uma maior parcela da população de Tabira/PE, devendo-se, portanto, manter o julgamento irregular de suas contas" (peça 98) .
15. 	Nesse sentido, uma vez desconsiderado o débito, cabe, na esteira da pacífica jurisprudência desta Casa, alterar o fundamento e a dosimetria da sanção aplicada ao responsável, mediante a exclusão da multa aplicada ao recorrente com fulcro no art. 57 da Lei nº 8.443/92, substituindo-a pela prevista no art. 58, I, da Lei nº 8.443/92.
	Ante o exposto, VOTO no sentido que o Tribunal adote a deliberação que ora submeto a este Colegiado.
TCU, Sala das Sessões Ministro Luciano Brandão Alves de Souza, em 26 de maio de 2020.
Ministro JOÃO AUGUSTO RIBEIRO NARDES 
Relator